【裁判字號】    99,訴,1113
【裁判日期】    991020
【裁判案由】    債務人異議之訴
【裁判全文】
臺灣高雄地方法院民事判決              99年度訴字第1113號
原      告  三夏企業股份有限公司
法定代理人  丙○○
訴訟代理人  樓嘉君律師
被      告  乙○○
訴訟代理人  蔡進清律師
上列當事人間債務人異議之訴事件，本院於民國99年10月6 日言
詞辯論終結，判決如下：
    主  文
本院九十九年度司執字第一四七五號強制執行事件所為之執行程
序應予撤銷。
訴訟費用由被告負擔。
    事實及理由
一、原告主張：原告就訴外人甲○○所有坐落高雄縣內門鄉○○○段826 之2 、940 之5 地號等2 筆土地（以下稱系爭土地
    ），前以雙方簽訂買賣契約為由，訴請甲○○應將系爭土地
    所有權移轉登記予原告所指定之訴外人丙○○一節，業經法
    院判決勝訴確定在案。惟甲○○竟勾結其妹夫即被告以不實
    債權憑證多次聲請強制執行，但先前所為強制執行程序業經
    原告訴請撤銷確定，然被告又再次向本院聲請以99年度司執
    字第1475號強制執行事件（以下稱系爭強制執行事件）予以
    執行，惟被告所執上開不實債權憑證非僅經法院判決認定部
    分金額及法定利息不存在，且甲○○亦明知其對被告並無任
    何借貸債務存在，或已逾法定期間未予請求而罹於時效，竟
    怠於就此項債務不存在及罹於請求權時效之事實對被告提起
    債務人異議之訴，而原告既經法院另案判決認定對甲○○取
    得新台幣（以下同）650 萬元債權，自得代位甲○○提起本
    件訴訟。至被告雖提出甲○○所簽立民國92年8 月21日同意
    書1 份（以下稱系爭同意書），作為甲○○先前業已放棄時
    效利益之證明，但依其到庭證述內容可知甲○○於簽立該份
    同意書時，並不知悉罹於時效之情事，主觀上亦無拋棄時效
    之意思，自不生拋棄時效利益之效力。為此爰依民法第242
    條代位權及強制執行法第14條之規定提起本訴，並聲明：系
    爭強制執行事件之程序應予撤銷。
二、被告則以：兩造與甲○○彼此間已纏訟多年，且甲○○確有
    積欠如系爭強制執行事件中執行名義即支付命令、本票所示
    債務。況被告與甲○○彼此間債務雖已罹於時效，但甲○○
    前於92年8 月21日已出具系爭同意書，內容不僅表示承認對
    被告負債，更同意被告執行拍賣，應可認定其有拋棄時效利
    益之意思表示。故甲○○既已同意由被告逕就系爭土地予以
    聲請拍賣取償，並明確表示不行使時效抗辯，自不得拒絕給
    付，原告亦無從代位債務人行使時效抗辯等語資為抗辯，並
    聲明：原告之訴駁回。
三、兩造爭執與不爭執事項：
  (一)當事人不爭執事項：
    (1)原告前於88年11月間就甲○○所有系爭土地向本院聲請假
      扣押，經本院88年度全字第5923號裁定准許後，乃依該裁
      定提供擔保向本院聲請以88年度執全字第4925號強制執行
      程序予以假扣押。又以伊與甲○○就系爭土地簽訂買賣契
      約為由，訴請甲○○應將本件土地所有權移轉登記予原告
      所指定之訴外人丙○○，嗣經台灣高等法院高雄分院89年
      度重上字第121 號及最高法院92年度台上字第1595號判決
      命甲○○應將系爭土地所有權全部移轉登記予丙○○確定
      在案（參見本院卷第8 至9 、22至29頁）。
    (2)又被告先前分別以發票人為甲○○、發票日為77年8 月10
      日（未載到期日），票面金額100 萬元之本票1 紙（票號
      407150，以下稱系爭本票）向本院聲請核發82年度票字第
      7503號本票裁定；另以發票人為標緻建設股份有限公司涂
      瀧仁、由甲○○及訴外人涂林金桃予以背書、發票日為84
      年1 月7 日，票面金額200 萬元之支票1 紙（票號A00000
      00，以下稱系爭支票）向本院聲請84年度促字第6664號支
      付令命在案，繼而持上述本票裁定及支付命令作為執行名
      義，向本院聲請以84年度執字第1306號、第7956號等強制
      執行事件對甲○○之財產予以強制執行，惟因甲○○並無
      財產可供執行，遂於85年6 月30日發給債權憑證（以下稱
      系爭債權憑證）而結案。嗣後被告於91、92年間再執系爭
      債權憑證向本院聲請以91年度執字第36239 號、92年度執
      字第39220 號強制執行事件對甲○○財產予以強制執行，
      其後均因執行無效果而告終結。
    (3)另原告先前起訴確認被告與甲○○間就82年度票字第7503
      號裁定及84年度促字第6664號支付命令所憑系爭本票及支
      票所示100 萬元、200 萬元債權關係不存在，惟此節業經
      台灣高等法院高雄分院93年度上易字第271 號民事判決及
      最高法院95年度台上字第27號民事裁定確認前開82年度票
      字第7503號裁定所示其中92萬4300元及其利息，與84年度
      促字第6664號支付命令所示其中73萬3672元及自86年12月
      5 日起算之利息債權均存在（參見本院卷第32至44、49頁
      ）。
    (4)原告前以甲○○擅將系爭土地設定抵押予他人為由，訴請
      甲○○賠償650 萬元，經本院以94年度重訴字第327 號判
      決勝訴確定在案（參見本院卷第50至53頁），故原告確為
      甲○○之債權人無訛。
    (5)被告先前再以系爭債權憑證向本院聲請以98年度司執字第
      10184 號強制執行事件對系爭土地予以執行，經原告代位
      甲○○提起債務人異議之訴，嗣由本院98年度訴字第1899
      號判決上述強制執行程序應予撤銷確定在案。
    (6)被告於98年12月23日同以前開債權憑證，再次具狀向本院
      聲請以系爭強制執行程序對系爭土地予以執行。
  (二)當事人爭執事項：
    (1)原告得否依民法第242 條及強制執行法第14條規定，以債
      務不存在及時效消滅為由，代位債務人甲○○提起債務人
      異議之訴？
    (2)又原告主張系爭債權憑證所示債權並不存在或已罹於時效
      ，有無理由？
四、本院之判斷：
  (一)原告得否依民法第242 條及強制執行法第14條規定，以債務
    不存在及時效消滅為由，代位債務人甲○○提起債務人異議
    之訴？
    按債務人怠於行使其權利時，債權人因保全債權，得以自己
    名義行使其權利，為民法第242 條前段所明定。此項代位權
    行使之範圍，就同法第243 條但書規定旨趣推之，並不以保
    存行為為限，凡以權利之保存或實行為目的之一切審判上或
    審判外之行為，諸如假扣押、假處分、聲請強制執行、實行
    擔保權、催告、提起訴訟等，債權人皆得代位行使（最高法
    院69年台抗字第240 號判例要旨參照）。又消滅時效完成之
    抗辯權即拒絕給付之抗辯權乃權利之一種，如債務人對於債
    權人怠於行使此項抗辯權時，非不得由他債權人代位行使（
    最高法院99年度台上字第1107號判決意旨參照）。準此，原
    告既為甲○○之債權人，且甲○○前遭被告持系爭債權憑證
    向本院聲請以系爭強制執行程序就系爭土地予以執行，期間
    既未見甲○○為任何反對意見，亦未提起債務人異議之訴以
    謀救濟，是原告既主張被告與甲○○彼此間就系爭債權憑證
    所示債權已不存在或罹於時效，揆諸前揭說明，原告自得依
    法代位甲○○提起本件債務人異議之訴，藉此保障自身債權
    將來得以獲償之權利，故被告空言抗辯原告不得代位甲○○
    行使時效抗辯權云云，誠屬無稽。
  (二)又原告主張主張系爭債權憑證所示債權並不存在或已罹於時
    效，有無理由？
    (1)按訴訟標的之法律關係於確定之終局判決中已經裁判者，
      當事人即應受其既判力之拘束，不惟不得以該法律關係為
      標的而提起新訴訟，即於新訴訟用作攻擊或防禦方法，亦
      不得為與確定判決意旨相反之主張，法院亦不得為反於確
      定判決意旨之裁判。又關於消極確認之訴，經確定判決認
      法律關係成立予以駁回時，就該法律關係之成立即有既判
      力，上訴人前對系爭債權提起確認不存在之訴，既受敗訴
      之判決且告確定，則被上訴人於後案主張債權存在，請求
      如數履行，上訴人即應受前案既判力之羈束，不容更為債
      權不存在之主張，最高法院50年台上字第232 號著有判例
      可資參照。承前所述，原告先前訴請確認被告與甲○○間
      就系爭債權憑證所憑82年度票字第7503號民事裁定（即系
      爭本票）所示100 萬元及84年度促字第6664號支付命令（
      即系爭支票）所示200 萬元債權債務關係不存在一節，既
      經法院判決確認上述82年度票字第7503號裁定所示系爭本
      票其中92萬4300元及其利息，與84年度促字第6664號支付
      命令所示系爭支票其中73萬3672元及自86年12月5 日起算
      之利息債權均存在確定在案，揆諸前揭說明，本件兩造與
      甲○○既同為前案當事人，依法自應受前案判決認定結果
      所拘束，要不容原告於本件針對此節再行任意爭執，故原
      告猶主張甲○○與被告間並不存在系爭債權憑證所示債務
      關係云云，洵無足採。
    (2)次按，見票即付之本票，自發票日起算3 年間不行使，因
      時效而消滅；支票之執票人對前手之追索權，自作成拒絕
      證書日起算4 個月間不行使，因時效而消滅，票據法第22
      條第1 、2 項定有明文。又請求權因15年間不行使而消滅
      ，但法律所定期間較短者，依其規定；消滅時效因起訴而
      中斷，依督促程序，聲請發支付命令、開始執行行為或聲
      請強制執行，與起訴有同一效力；時效中斷者，自中斷之
      事由終止時，重行起算；經確定判決或其他與確定判決有
      同一效力之執行名義所確定之請求權，其原有消滅時效期
      間不滿5 年者，因中斷而重行起算之時效期間為5 年，民
      法第125 條、129 條第1 項第3 款、第2 項第5 款、第13
      7 條第1 、3 項亦有明文。經查：系爭本票前由甲○○於
      77年5 月10日所簽發，其後交予被告收執，業據證人甲○○到庭證述屬實（參見本院卷第158 頁），且經本院調取
      82年度票字第7503號卷證核閱屬實，在未有時效中斷或不
      完成事由之情形下，系爭本票依法應自上開發票日起算3
      年至80年5 月10日因不行使而罹於時效，是被告雖於82年
      9 月23日持該本票向本院聲請82年票字第7503號裁定獲准
      在案，仍無礙於系爭本票時效已然消滅之認定。其次，系
      爭支票係由訴外人標緻建設股份有限公司所簽發，發票日
      為84年1 月7 日，並經甲○○予以背書，嗣經屆期提示而
      未獲兌現，亦有84年度促字第6664號支付命令所附該支票
      影本暨退票理由單各1 件為證，然被告前於84年7 月11日
      持該支付命令向本院聲請以84年度執字第7956號強制執行
      事件對甲○○之財產予以強制執行，因無財產可供執行，
      遂於85年6 月30日核發債權憑證而告終結，已如前述，是
      被告就系爭支票雖因先後聲請核發支付命令及強制執行而
      具有時效中斷之事由，惟其請求權時效依法仍須自最後核
      發債權憑證之翌日即85年6 月30日重行起算5 年，依此計
      算系爭支票所示票據債權時效屆滿日為90年6 月30日，復
      佐以消滅時效完成後即不生消滅時效中斷之問題，要不得
      遽以法院事後重行核發債權憑證即可主張再次重行起算時
      效，是被告雖於91、92年間再執系爭債權憑證向法院聲請
      對甲○○之財產予以執行，嗣經本院以執行無效果而換發
      債權憑證在案，但此舉仍不生中斷時效之效力，故系爭支
      票所示票據債權請求權應自90年6 月30日起已罹於5 年時
      效期間而告消滅之情事，亦堪認定。
    (3)其次，民法第129 條第1 項第2 款所謂之承認，為認識他
      方請求權存在之觀念表示，僅因債務人一方行為而成立，
      此與民法第144 條第2 項後段所謂之承認，須以契約為之
      者，性質迥不相同。債務人於時效完成後所為之承認，固
      無中斷時效之可言，然既明知時效完成之事實而仍為承認
      行為，自屬拋棄時效利益之默示意思表示。至所謂時效利
      益拋棄，係指因時效而受利益之人，於時效完成後，向因
      時效而受不利益之人表示其不欲享受時效利益之意思之行
      為，債務人須明知時效完成之事實，而仍為承認行為，始
      得謂為拋棄時效利益（最高法院69年度台上字第3416號、
      第14 59 號判決要旨參照）。查本件固據被告抗辯：甲○○前於本院92年度訴字第3124號（被告99年8 月25日答辯
      狀中誤載為82年度訴字第1337號）確認債權不存在事件中
      ，已當庭承認有系爭票據債權存在，顯已承認而拋棄時效
      利益，自不得再拒絕給付云云。惟觀乎甲○○在該民事事
      件審理中係陳稱：乙○○係伊姊夫，又伊與乙○○確有債
      權債務關係存在，自69年起至77年間伊丈夫因票據法被通
      緝而無法負擔家庭責任，均由乙○○及其妻幫助伊，陸陸
      續續拿了很多，很不好意思，才開7 張支票作為擔保，後
      來沒有還錢，連同利息就開了1 張100 萬元的本票換回7
      張支票等語（參見該案卷第44、108 頁），內容僅在陳述
      簽發系爭本票之緣由及過程，尚難遽認甲○○此舉符合民
      法第144 條第2 項所定明知時效完成之事實而仍為承認債
      務之行為，核與拋棄時效利益之默示意思表示有間。再者
      ，系爭本票及支票均已罹於請求權時效一節，已如前述。
      然本件除據被告提出系爭同意書影本（參見本院卷第78頁
      ）外，俱未有何足堪證明甲○○曾以契約承認系爭票據債
      務之相關事證，又系爭同意書雖經證人甲○○到庭證述確
      係伊所簽立者無訛，且內容亦記載甲○○同意被告對伊所
      有萊子坑段土地（即系爭土地）予以拍賣執行，惟參酌該
      證人亦同時證稱：被告當時向伊表示如果簽了同意書，就
      會返還系爭本票及支票予伊，遂依被告念的內容書寫同意
      書，且不知道當時時效已經完成等語（參見本院卷第156
      至158 頁），顯見甲○○於簽立系爭同意書之際，主觀上
      並不知悉系爭本票及支票時效業已完成之事實，參諸前開
      說明，自未可憑此率爾推認甲○○於系爭本票及支票時效
      完成後，果有簽訂契約再為承認該票據債務之事實。
    (4)末按，債務人於時效完成後所為之承認，固無中斷時效之
      可言，然既明知時效完成之事實而仍為承認行為，自屬拋
      棄時效利益之默示意思表示，且時效完成之利益，一經拋
      棄即恢復時效完成前狀態，債務人顯不得再以時效業經完
      成拒絕給付，最高法院50年台上字第2868號著有判例可資
      參照。又上揭判例係指拋棄時效利益之人，不得對於已拋
      棄之時效利益再行主張，但不禁止債務人主張自拋棄時效
      利益後重行起算之新時效利益（參見最高法院64年台再字
      第164 號判例意旨）。是本件縱令甲○○出具系爭同意書
      之舉業已該當上述以契約拋棄時效利益之法定要件，惟參
      以該同意書簽立時間為「92年8 月21日」，相距被告於98
      年10月23日具狀聲請系爭強制執行事件之日已逾5 年，則
      原告復於甲○○上述拋棄時效利益後，再行主張依重行起
      算之新時效利益予以對抗被告，繼而據此代位債務人甲○○請求撤銷系爭強制執行程序，仍屬於法有據。至被告另
      於99年10月4 日所提出甲○○書寫之筆記1 紙（參見本院
      卷第161 頁），其內容乃記載鄭玉吉（即甲○○之夫）前
      於93年3 月11日曾以電話告知鄭惠文（即甲○○之女），
      其同意曾李美榮（即被告之妻，亦為甲○○之姐）聲請強
      制執行等情，要與本件被告與甲○○之前開票據債務關係
      無涉，即無從採為有利於被告之認定。
五、綜上所述，原告依民法第242 條及強制執行法第14條第2 項
    之規定，請求撤銷系爭執行事件之強制執行程序，為有理由
    ，應予准許。
六、本件事證已臻明確，兩造其餘主張陳述及所提證據方法，經
    本院斟酌後認均不足以影響本判決結果，自無逐一詳予論駁
    之必要，併此敘明。
七、據上論結，本件原告之訴為有理由，依民事訴訟法第78條，
    判決如主文。
中    華    民    國    99    年    10    月    20    日
                  民事第六庭  法  官  陳明呈
以上正本係照原本作成。
如對本判決上訴，須於判決送達後20日內向本院提出上訴狀。如
委任律師提起上訴者，應一併繳納上訴審裁判費。
中    華    民    國    99    年    10    月    20    日
                              書記官  黃靖媛

司法院資訊處製作；財團法人民間司法改革基金會備份。
